【裁判字號】    89,上訴,1455
【裁判日期】    890922
【裁判案由】    妨害自由等
【裁判全文】
臺灣高等法院高雄分院刑事判決                  八十九年度上訴字第一四五五號
      上  訴  人
      即自訴  人  丙○○
      送達代收人  張鴻詩請代.
      被      告  乙○○
右上訴人因被告妨害自由等案件，不服臺灣高雄地方法院八十九年度自字第四一九號
中華民國八十九年九月二十二日第一審判決，提起上訴，本院判決如左：
      主      文
上訴駁回。
      理      由
一、自訴意旨略以：自訴人因台灣高雄地方法院八十八年度雄簡字第三八二號違反就
    業服務法案件，經該院判處拘役三十日確定，由當時任職於高雄地方法院檢察署
    執行科書記官之被告乙○○承辦該執行案件，自訴人並於民國八十八年八月二十
    六日易科罰金繳納完畢。詎被告未與警局聯繫，取消其於同月報請檢察官核發之
    拘票效力，致自訴人於同年九月一日遭非法拘提至高雄地方法院檢察署留置二、
    三小時後才獲釋，嗣後經自訴人於八十八年九月八日向高雄地方法院檢察署陳情
    ，表明依法告訴，並於同年十月十三日前往應訊，該署依被告知簽呈以八十八年
    十一月十日雄檢銅珠八八陳五四字第七五七三四號函覆，其中指出「以電話聯繫
    警察局，告知台端已到案易科罰金執行完畢，勿再拘提」為不實情事，仍登載於
    性質屬甲文書之該函及簽呈（報告書）上，致生損害於自訴人，因認被告乙○○
    有犯刑法第三百零二條之妨害自由罪及第二百十三條之甲務員明知為不實事項，
    登載於職務上所掌甲文書罪嫌，故提起自訴云云。
二、按犯罪事實應依證據認定之，無證據不得推定其犯罪事實；次按不能證明被告犯
    罪者，應為諭知無罪之判決，刑事訴訟法第一百五十四條、第三百零一條分別定
    有明文。又認定不利於被告之事實，須依積極證據，苟積極證據不足為不利於被
    告事實之認定時，即應為有利於被告之認定，更不必有何有利之證據。另刑事訴
    訟法上所謂認定犯罪事實之證據，係指足以認定被告確有犯罪行為之積極證據而
    言，該項證據自須適合於被告犯罪事實之認定，始得採為斷罪資料。有最高法院
    三十年上字第八一六號、二十九年上字第三一０五號判例可資參照。
三、本件自訴人認被告涉有刑法第三百零二條之妨害自由及第二百十三條之甲務員明
    知為不實事項，登載於職務上所掌甲文書之罪嫌，無非以被告原任職於臺灣高雄
    地方法院檢察署（下簡稱高雄地檢署）執行科書記官，自訴人於八十八年間因違
    反就業服務法案件，經原審法院判處拘役三十日確定，由被告承辦該執行案件，
    並於民國八十八年八月二十六日易科罰金繳納完畢。詎被告未與警局聯繫，取消
    其於同月二十四日報請檢察官核發之拘票效力，致自訴人於同年九月一日遭非法
    拘提至高雄地檢署留置二、三小時後才獲釋；嗣後經自訴人向高雄地檢署陳情，
    該署依被告知簽呈以八十八年十一月十日雄檢同珠八八陳五四字第七五七三四號
    函覆，其中稱「以電話聯繫警察局，告知台端已到案易科罰金執行完畢，勿再拘
    提」為不實情事，仍登載於性質屬甲文書之該函及簽呈上云云，為其論罪依據。
四、訊據被告乙○○固坦承有於右揭時、地拘提被告至高雄地檢署，及該署以前述函
    文回覆被告陳情等事實不諱，惟堅決否認有何妨害自由之故意及偽造甲文書之犯
    行，辯稱：我係因自訴人經合法傳喚未遵期到庭，遂依法簽發拘票，自訴人逾期
    始自動到案執行，並無法預料，然我有告知自訴人已遭高雄地檢署發拘票拘提中
    ，需隨身攜帶易科罰金繳款收據，以免遭警拘提；該函文內容皆係事實，並無明
    知為不實事項仍予登載之情等語。
五、經查：
（一）自訴人丙○○因違反就業服務法案件，原應於八十八年八月二十三日至高雄地
      檢署執行，但因故未到案，遲至同月二十六日始自動前往該署聲請易科罰金並
      繳納完畢等情，業經自訴人於原審八十九年八月三十一日審理時及本院自承在
      卷，並有該署八十八年度執字第三三三０號送達證書（上有大廈管理員楊萬枝
      簽名代收）、繳納罰金收據等各一份附於該執行卷可稽等情，亦據本院調閱該
      執行卷宗核閱屬實；而被告因自訴人已經合法通知，無故未到案接受執行，依
      法於翌日（同月二十四日）報請檢察官簽發拘票，拘提期限為該日起至同年九
      月二日止，自訴人亦於拘票效力期限內之九月一日十四時四十分為警拘提到案
      ，經法警室通知被告查明後，於同日十六時許即行釋放等節，已據被告陳稱屬
      實，並為自訴人所不否認，復有該案八十八年八月二十四日拘票及訊問筆錄存
      於執行卷可查，均堪信為真實。故自訴人於執行完畢後再被拘提，主要係由於
      自訴人原應於八十八年八月二十三日至高雄地檢署執行，然當日自訴人未到場
      執行，翌日被告即依法報請檢察官簽發拘票，拘提期限為該日起至同年九月二
      日止，自訴人於同月二十六日始自動前往該署聲請易科罰金並繳納罰金執行完
      畢，然此時拘票已簽發出去，仍未失其效力，因此自訴人之管區警員於收到上
      開拘票後，因不知道自訴人已到案執行完畢，仍持該有效拘票於拘票效力期限
      內之九月一日十四時四十分許，至自訴人住處將自訴人拘提到案，自訴人雖告
      知警員已執行完畢，然自訴人繳納罰金之收據因未帶在身邊，故無法提出已執
      行完畢之證明，警員僅能依法行事將自訴人拘提到案等情，亦據證人即拘提自
      訴人之管區警員吳廣多於本院九十年一月三十一日訊問中結證屬實，參以自訴
      人於原審審理時自承：「（警員拘提時為何不提示收據？）當時我將收據放在
      機車後面，但我機車被我先生騎走，所以我沒辦法出具」等語無訛（見原審卷
      第十七頁、第十八頁），核與被告所辯情節相符，是被告自報請檢察官簽發拘
      票，迄釋放在拘票效力期間內被拘提之自訴人止，皆係依執行程序相關法令所
      為之正當行為，並無自訴人所指妨害自由情事。
（二）至自訴人指稱被告涉犯甲務員明知不實事項仍登載於職務上所掌甲文書即上開
      高雄地檢署八十八年十一月十日雄檢同珠八八陳五四字第七五七三四號函及簽
      呈之罪嫌，惟該函乃以該署檢察長之名義發文，由主任檢察官決行，並非被告
      所製作，有該函文附卷可佐，足見該函文之登載名義人並非被告；另被告所具
      之報告書（簽呈），乃其自述對該執行事件之處理經過，其內容自訴人雖認與
      事實有所出入，然僅係甲家機關內部之簽呈，其性質上非屬職務上所掌甲文書
      ，亦難謂有明知為不實事項仍予登載之情形，自與刑法第二百十三條之構成要
      件有間。
（三）綜上所述，自訴人於繳納罰金執行完畢後仍被拘提，係因其未能即時向警方提
      示上開收據所致，被告係依刑事執行程序辦理，雖程序上有所不週之處，然其
      與自訴人素不相識，無任何恩怨，主觀上並無妨害自訴人自由之故意，又非明
      知不實事項登載於職務上所掌甲文書之行為人，與前揭刑法所規定之犯罪構成
      要件均有不合。此外，本院復查無其他積極事證足資證明被告有何妨害自由或
      甲務員登載不實之犯行，揆之上開法條規定及判例意旨，本件既不能證明被告
      犯罪，自應諭知被告無罪之判決。
六、原審以不能證明被告犯罪，而為被告無罪之判決，於法並無不合。自訴人上訴意
    旨，略以：(一)關於妨害自由部分：原判決指上訴人於執行完畢後再被拘提之因
    係上訴人未隨身攜帶繳畢罰金之收據，以致上訴人被拘提無法提示所致，乃屬本
    末倒置、倒果為因。蓋因執行書記官對於執行案件之進度，應時刻掌握熟稔；而
    於拘票以失其合法效力時，即應迅速妥慎處理，而被告於八十八年十月八日所具
    報告書中指出「‧‧‧乃特別叮嚀受刑人應將收據隨身攜帶，以免遭警員再行拘
    提，另（被告乙○○）復以電話聯繫警察局，告知受刑人業已到案易科罰金執行
    完畢切勿再行拘提。」等語，原審應詳加調查審酌其真實性，又經自訴人提出高
    雄市政府警察局楠梓分局致自訴人書函（高市警楠分刑字第一六０九四號），已
    足證被告上開報告為不實，原審遽予採信，而未闡述其理由，顯有不適法之處。
    （二）關於偽造文書部分：被告於八十八年十月八日所製作之報告書應屬被告基
    於職務所製作之文書，而該報告書中提及「‧‧‧乃特別叮嚀受刑人應將收據隨
    身攜帶，以免遭警員再行拘提，另 (被告乙○○芳)復以電話聯繫警察局，告知
    受刑人業已到案易科罰金執行完畢切勿再行拘提。」等語，斟諸高雄市政府警察
    局楠梓分局致上訴人書函（高市警楠分刑字第一六０九四號），以足證被告上開
    報告為不實，而基此由高雄地方法院檢察署引據被告上開報告書所製作之雄檢銅
    珠八八陳五四字第七五七三四號函，亦非真實，因該函之不實係源自於被告所為
    之不實報告書所致，衡諸上情，被告所為係觸犯刑法第二百十三條及第二百十四
    條等為由，指摘原判決不當云云。惟查：（一）被告於八十八年十月八日所具報
    告書中指出「‧‧‧乃特別叮嚀受刑人應將收據隨身攜帶，以免遭警員再行拘提
    ，另（被告乙○○）復以電話聯繫警察局，告知受刑人業已到案易科罰金執行完
    畢切勿再行拘提。」等語，是否真實，因當時並未做電話紀錄或電話錄音，因此
    雙方各執一詞，真相如何，不得而知，何況高雄市政府警察局楠梓分局接聽電話
    之人，如當時並未將之電話內容記錄再行轉告承辦人員，亦不無可能，因此尚難
    僅憑上開高雄市政府警察局楠梓分局致上訴人書函（高市警楠分刑字第一六０九
    四號），而遽認被告上開報告為不實，有妨害自訴人自由之行為。（二）如上所
    述，高雄市政府警察局楠梓分局致自訴人之高市警楠分刑字第一六０九四號書函
    ，是否如該函所示，仍有疑義，而高雄地檢署八十八年十一月十日雄檢同珠八八
    陳五四字第七五七三四號函之罪嫌，惟該函乃以該署檢察長之名義發文，由主任
    檢察官決行，並非被告所製作，有該函文附卷可佐，足見該函文之登載名義人並
    非被告；另被告所具之報告書，乃其自述對該執行事件之處理經過，其內容自訴
    人雖認與事實有所出入，然僅係甲家機關內部之簽呈，其性質上非屬職務上所掌
    甲文書，雖上開函文依據被告之報告而來，但該署製作該甲文時，仍應依職權調
    查真實之情形後再加以發函，並非絕對得依據被告之報告而為製作，亦難謂被告
    有明知為不實事項仍予登載或使甲務員登載之情形，被告之行為自與刑法第二百
    十三條、第二百十四條之構成要件均有不合。足見自訴人上訴，為無理由，應予
    駁回。
據上論斷，應依刑事訴訟法第三百六十八條，判決如主文。
中    華    民    國      九十      年       二   月     二十一   日
                              臺灣高等法院高雄分院刑事第七庭
                                  審判長法官  王光照
                                        法官  黃憲文
                                        法官  黃壽燕
右正本證明與原本無異。
如不服本判決，應於判決送達後十日內向本院提出上訴狀，其未述理由者並應於提
出上訴狀後十日內向本院補提理由書（應附繕本)。
                                      書記官  蘇恒仁
中    華    民    國      九十      年       二       月     二十二   日
                                                                   Ｊ


司法院資訊處製作；財團法人民間司法改革基金會備份。
